---
title: Introducción a los archivos Rmarkdow, publicación de páginas web y a la programación en R y python 
author: "Dr. Oscar V. De la Torre Torres"
date: "2023-12-04"
output:
  slidy_presentation: default
  ioslides_presentation: default
---

```{r setup, include=FALSE}
knitr::opts_chunk$set(echo = FALSE)
library(stargazer)
library(plotly)
library(Quandl)
library(siebanxicor)
library(stargazer)
library(flextable)
library(officer)
library(reticulate)
```

# Introducción

R y Python son los lenguajes líderes de programación para actividades profesionales o de investigación.

Se utilizan en (de entre varios):

- Academia
- Empresas e instituciones como NASA, el CERN y principales centros de investigación

Sirven de apoyo para grandes y múltiples aplicaciones, como:

- IA
- Análisis Econométrico
- Análisis Estadístico avanzado
- Publicación de datos y resultados en línea 

Todo de manera gratuita y sencilla.

R y Ptyhon se apoyan en libreríar (R) o paquetes (Python) que nos permiten realizar cálculos y análisis de manera sencilla y eficiente. Estos fueron programados por terceras personas (nostor también podemos desarrollar los propios y publicarlos), lo que ha permitido que la comunidad de usuarios crezca y se fortalezca y que la Academia y el desarrollo de la ciencia avance de manera exponencial.

chat-GPT, Google y Gemini se han programado en Python. Muchas librerías de métodos econométricos y estadísticos avanzados se han programado en R. Esto antes de que esten disponibles, de manera comercial, en software como Stata, Eviews, SPSS, SAS, entre otros.

## Archivos R script y Rstudio (Posit)

Los archivos R script son archivos tipo *.txt en donde guardamos las instrucciones y funciones que queremos ejecutar en R. Ahí los guardamos para poder ejecutarlos en cualquier momento.

Nos sirven para guardar los pasos de nuestros cálculos y análisis, y para poder compartirlos con otros usuarios.

Tambén es útil en nuestra investigación para repetir los pasos y cálculos programados en el futuro.

# Instalación de Rstudio (posit) y posit cloud

Para instalar Posit en Windows, macOS o Linux, es necesario descargar el archivo de instalación desde la URL [Rstudio](https://rstudio.com/products/rstudio/download/).

Ahí se dan las instrucciones para instalar R y Rstudio

## Instalación de paquetes en R

Para instalar paquetes en R, es necesario utilizar la función install.packages("nombre_del_paquete") y luego cargarlo con la función library(nombre_del_paquete).

## Creación de cuenta en posit cloud

Para crear una cuenta en posit cloud, es necesario ir a la URL [posit cloud](https://posit.cloud) y seguir las instrucciones.


# Programación en R

Los tipos de objeto más comunies con los que nos toparemos son:

- Double: tipo numérico
- Integer: tipo entero
- Character: tipo texto
- vector: tipo lista
- Logical: tipo lógico
- Factor: tipo categórico
- Date: tipo fecha
- data.frame: tipo tabla

## Ejemplo de un objeto tipo double

```{r}
# Generamos un objeto llamado a que contiene el número 5
a=5
# imprime el objeto a
a
```

## Ejemplo de un objeto tipo character

```{r}
# Generamos un objeto llamado b que contiene el texto "Hola Mundo"  
b="Hola Mundo"
# imprime el objeto b
b

```

## Ejemplo de un objeto tipo vector

```{r}
# Generamos un objeto llamado c que contiene una lista de números
c=c(1,2,3,4,5)
# imprime el objeto c
c

```

## Ejemplo de un objeto tipo data.frame

```{r}
# Generamos un objeto llamado d que contiene una tabla de datos
d=data.frame(a=c(1,2,3,4,5),b=c(6,7,8,9,10))
# imprime el objeto d
d

```

## Ejemplo de un objeto tipo factor

```{r}
# Generamos un objeto llamado e que contiene una lista de categorías
e=factor(c("A","B","C","D","E"))
# imprime el objeto e
e

```

## Ejemplo de un objeto tipo date

```{r}
# Generamos un objeto llamado f que contiene una fecha
f=as.Date("2023-12-04")
# imprime el objeto f
f

```

# Archivos Rmarkdown en Rstudio (posit o posit cloud)

Al igual que los archivos Rmarkdown son archivos tipo *.Rmd en donde guardamos las instrucciones y funciones que queremos ejecutar en R. La principal diferencia es que podemos generar documentos con formato HTML, PDF, Word, entre otros.

Esto nos permite generar documentos con formato profesional y con gráficos interactivos e incluso publicarlos en repositorios en línea como GitHub (entre varios).

Ligas de interés

- [Rmarkdown](https://rmarkdown.rstudio.com/)
- [posit cloud](https://posit.cloud)
- [GitHub](https://github.com)

# Sesión de instalación de GitHub Desktop

Será necesario instalar GitHub Desktop para poder subir nuestros archivos Rmarkdown a GitHub. Esto en la URL [GitHub Desktop](https://desktop.github.com/).

# Programación en Python

En desarollo...