---
format:
    html:
      toc: FALSE
    pdf:
      toc: FALSE
    docx:
      toc: FALSE      
prefer-html: TRUE
citecolor: blue
linkcolor: blue
urlcolor: blue
font: times new roman 
lang: "Es-Es"
---

```{r setup, echo=FALSE, warning=FALSE, error=FALSE, message=FALSE}
library(stargazer)
library(plotly)
library(DT)
library(kableExtra)
library(openxlsx)
```

# Informe del curso Introducción a la Estadística para el Curso propedéutico del doctorado en Administración de la FCCA de la UMSNH (Generación 2025)



Morelia, Michoacán, México a 05 de agosto del 2025.


**Dr. Jaime Apolinar Martínez Arroyo**


Director del Programa de Doctorado en Administración de la FCCA de la UMSNH

Universidad Michoacana de San Nicolás de Hidalgo, Ciudad

::: {.justify}
Por medio de la presente, le remito un cordial saludo y le informo la conclusión exitosa del curso propedéutico de Introducción a la Estadística para el Programa de Doctorado en Administración de la Facultad de Contaduría y Ciencias Administrativas (FCCA) de la Universidad Michoacana de San Nicolás de Hidalgo (UMSNH), correspondiente a la generación 2025.

El programa, anexo a la impresión del presente informe, se puede consultar en la siguiente liga: 

[https://oscarvdelatorretorres.github.io/cursos/cursoPropedeuticoEstadistica/](https://oscarvdelatorretorres.github.io/cursos/cursoPropedeuticoEstadistica/)

El curso se llevó a cabo del 6 de marzo al 14 de agosto del 2025, con un total de 80 horas, distribuidas en 34 horas teóricas y 46 horas prácticas. Las sesiones se impartieron de manera semanal y en línea a través de mi [plataforma Moodle](https://moodle1.cursosdelatorreybollain.com/course/view.php?id=4).

Como resultado de las actividades de capacitación en el marco del programa de estudios del trabajo, me permito presentar la relación de estudiantes aprobados. Personas que cumplieron con los criterios de asistencia y aprovechamiento en la materia.

```{r echo=FALSE}
# Se importa el archivo de excel:
aprobados=read.xlsx("relacionEstudiantesAprobados2025.xlsx")
# Se imprime la tabla con datatable, cambiando los nombres de columnas por unos con mejor formato visual:
kable(aprobados, col.names = gsub("[.]", " ", names(aprobados)), booktabs = TRUE) %>%
  kable_styling(font_size = 10)
# word code:
# kable(aprobados)
```

Sin otro particular, le agradezco la atención y le reitero la sinceridad de mis consideraciones.

:::

**Dr. Oscar Valdemar De la Torre Torres**

Facultad de Contaduría y Ciencias Administrativas

Universidad Michoacana de San Nicolás de Hidalgo

[Version firmada del informe aquí](informe2025Firmado.pdf)
